【裁判字號】    90,上易,1255
【裁判日期】    901011
【裁判案由】    詐欺
【裁判全文】
臺灣高等法院刑事判決                            九十年度上易字第一二五五號
    自  訴  人  丁○○
    擔當訴訟人  台灣高等法院檢察署檢察官
    上  訴  人
    即  被  告  乙○○
右上訴人因詐欺案件，不服臺灣士林地方法院八十九年度自字第二０九號，中華民國
九十年一月十日第一審判決，提起上訴，本院判決如左：
    主  文
原判決撤銷。
乙○○意圖為自己不法之所有，以詐術使人將本人之物交付，處有期徒刑伍月，如易
科罰金，以參佰元折算壹日。
    事  實
一、緣乙○○將原承租台北市○○街二巷二十之十三號服飾店之經營權轉讓於丁○○
    （又名陳亭妤）。乙○○獲悉丁○○在上址所經營之「喬舫服飾店」組起新台幣
    （以下同）三萬元組之民間互助會，乙○○竟意圖為自己不法之所有，乃佯以參
    加，該會連會首丁○○共二十五人，於民國八十四年八月二十五日組成，於每月
    二十五日下午一時整準時開標，底標三千元；乙○○佯以參加二會，旋即於同年
    九月二十五日以五千五百元之標息標得其中一會，丁○○不疑有詐，乃交付乙○○會款五十九萬九千元，惟乙○○於取得前開會款後，即拒繳死會會款，經丁○○催繳，乙○○竟否認有參與該互助會及收受互助會款情事，丁○○始知受騙。
二、案經丁○○提起自訴。
    理  由
一、訊據上訴人即被告乙○○矢口否認有前揭參與自訴人召集之合會及詐欺犯行，辯
    稱：是其妯娌戊○○○假冒伊之名義跟會，會款支票亦是由戊○○○背書兌現，
    伊當時在台北市北投區公所任職，八十四年九月二十五日下午一時廿一分即打卡
    上班，未前往自訴人店內標會，並無詐欺云云。
二、經查：
（一）右揭犯罪事實，業據自訴人指訴甚明，稱被告乙○○參加渠所組之前揭互助會
      二會，會單編號為十二、十三之會員即書明為：「乙○○，住士林文昌路一五
      五巷九號三樓」，被告乙○○因有上班而委由同居在家之戊○○○帶小孩及處
      理事務，被告有意誤導係戊○○○，其實伊自始不認識戊○○○，並提出互助
  會單影本一紙在卷可憑（見原審卷第六頁）。
（二）再被告乙○○曾於前揭互助會開會時到場投標，並且得標等情，亦據證人即己○○、丙○○於原審到庭結證無訛（詳原審院第五０頁至第五三頁八十九年十
      一月十三日訊問筆錄），雖證人己○○於原審陳稱被告得標之時間係在八十六
      年九月間，與自訴人所述被告得標之日期出入，惟因證人於到庭作證時，距前
      開被告得標日期已逾五年，記憶模糊，縱其所述年度有誤，亦屬常情，尚難因
      此即謂證人己○○所證不可採。本院九十年四月二十三日調查時，證人己○○
      稱：「（妳是否有參加自訴人八十四年所召集的互助會？）有，我是以「千瑞
      銀樓」的名義參加兩會（編號十及編號十一）。」、「（妳是否知道被告乙○○有參加該互助會？）知道，他有參加兩會。」、「（八十四年九月二十五日
      ，乙○○是否有場參加開標？）有，當時我是寫新台幣五千元，可是乙○○以
      五千五百元得標。開標完，乙○○馬上就離開。當天共有三、四個會員到場參
      加開標。」、「（妳原來是否認識乙○○？）不認識，我是當天經過丁○○介
      紹才知道乙○○是何人。」、「（丁○○是否曾經告訴妳，乙○○在做何事？
      ）有，丁○○有告訴過我說，她的店面就是向乙○○所頂下的。」；另證人丙○○稱：「（妳是否有參加自訴人八十四年所召集的互助會？）編號二十二號
      的會員就是我。」、「（你是否記得乙○○是否在場？）時間太久，我沒有印
      象。」「（你當天投標多少？）五千元，可是該會是以五千五百元得標。」；
      且證人二人與被告既無怨隙，亦無故意陷害被告之理。該互助會是每月廿五日
      下午一時準時開標，自訴人及證人均指稱被告於八十四年九月二十五日下午一
      時前往台北市○○街二巷二十之十三號投標，被告固辯稱八十四年九月二十五
      日下午一時廿一分即在台北市北投區公所打卡到班；惟以八十四年九月二十五
      日係星期一，且時為中午，人車較稀少，自農安街二巷二十之十三號（鄰近中
      山北路大同公司）搭車前往台北市北投區公所，二十一分鐘內到達應為可能，
      此為公眾周知之事實，況依被告所提出北投區公所簽到卡，被告於上午並未簽
      退，則被告前往自訴人之服飾店標會，符合經驗法則及論理法則。
（三）另外，證人甲○○雖到庭證稱伊將戊○○○交付之金錢轉交給丁○○，伊先生
      跟戊○○○的先生是從小就認識的好朋友，伊那邊靠近站牌交通比較方便，所
      有戊○○○要交他人的錢及要給她媽媽的勞保單，都放在我那邊。惟證人甲○○亦稱伊沒有問她（指戊○○○）這到底是誰跟的會，她只有跟伊說這是會錢
      ，寄放在伊那邊，會頭會過來收，故單憑證人甲○○所述，尚難證明本件合會
      是由戊○○○所參加。況戊○○○自原審迄本院審理中均傳訊無著，並無證據
      足認戊○○○認識自訴人，或係戊○○○參加自訴人之互助會。而被告乙○○
      將原承租台北市○○街二巷二十之十三號服飾店之經營權轉讓於自訴人丁○○
      在上址所經營「喬舫服飾店」，二人因而結識，亦為被告乙○○所不爭。若係
      戊○○○參加互助會，自訴人豈會將被告乙○○列為會員，且豈有不以戊○○○為訟爭對象之道理。
（四）又依自訴人所提其簽發供作部分會款給付被告乙○○之華南商業銀行城東分行
      為付款人，發票日八十四年九月二十九日，面額五十一萬四千五百元之支票影
      本（見原審卷第五頁）。該支票雖係由杜麗華背書後領款，惟被告既以其自己
      名義參加自訴人召集之互助會，且參與投標而得標，並由自訴人交付會款，則
      縱其將取得之得標款交予其妯娌戊○○○兌現，亦係其與戊○○○間之另一法
      律關係。再被告之前亦曾參與自訴人之互助會，亦委由戊○○○先後於八十三
      年十一月廿三日、八十三年十二月廿七日自台北銀行士林分行電匯至自訴人在
      華南銀行城東分行帳戶內，如非被告乙○○委託戊○○○處理，則被告乙○○
      焉有保存該二紙電匯回條之理。經本院函查該電匯回條上所留電話00000
      00號，該電話為當時被告乙○○之夫婿庚○○之兄陳正雄（即戊○○○之夫
      ）於七十八年一月申裝於台北市○○區○○路一五五巷九號使用，至八十四年
      十一月十七日申移他處並改配新號，此有中華電信公司台灣北區分公司士林營
      運處九十年八月十七日土服字第九０Ｃ０六０二八一號函可證。該址與被告當
      時住址相同，被告乙○○與夫婿庚○○及陳正雄、戊○○○均住於該址。
（六）又按測謊鑑定，係依一般人在說謊時，會產生遲緩、緊張、恐懼、不安等心理
      波動現象，乃以科學方法，由鑑定人利用測謊儀器，將受測者之上開情緒波動
      反應情形加以紀錄，用以判別受測者之供述是否真實。故測謊鑑定，倘鑑定人
      具備專業之知識技能，復事先獲得受測者之同意，所測試之問題及其方法又具
      專業可靠性時，該測謊結果，如就否認犯罪有不實之情緒波動反應，雖不能採
      為有罪判決之唯一證據，但非無證據能力，仍得供裁判之佐證，其證明力如何
      ，事實審法院自得依職權自由判斷（最高法院八十七年度台上字第三九二八號
      判決參照）。本院審理中，經被告乙○○同意前往法務部調查局作測謊鑑定，
      鑑定結果被告乙○○稱：「其未參與系爭之互助會；（二）其未得標；（三）
      丁○○未以支票交付其會款；（四）系爭之互助會係杜麗華以其名義參與。」
      上述問題經測試呈情緒波動之反應，研判有說謊。此有該局九十年七月五日（
      九０）陸（三）字第九００二六九一五號鑑定通知書在卷可稽。再按人面對陌
      生情境皆會產生緊張或恐懼之情緒，偵訊情境猶然，惟犯罪嫌疑人恐懼法律後
      果遠甚於情境刺激，故可由其情緒之起伏判斷有無說謊，測謊以再測法為其信
      度評估之依據，除案情刺激外其餘均已排除。人因應內外在刺激而有所反應，
      並無既定模式，非如科學檢驗有其固定反應，測謊結果若非不能研判者，就理
      論言，其可信度應達百分之一百，亦有法務部調查局於八十四年十一月六日出
      具之（八四）陸（三）第八四一二０三三０號函可稽。亦足說明被告辯稱未參
      加互助會一節，係卸責之詞。
（七）綜上所述，被告乙○○客觀上既以其自己之名義參加自訴人召集之互助會，並
      標得會款後，竟否認其有入會及得標，甚至拒繳死會之會款；則其主觀上顯有
      為自己不法所有之意圖甚明，其犯行至堪認定。至辯護人請求將該紙支票送請
      鑑定其上有無被告乙○○之指紋，因本案事證已明，本院認無此必要，附此說
      明。
三、核被告乙○○所為，係犯刑法第三百三十九條第一項之詐欺取財罪。
四、原審據以論罪科刑固非無見，惟被告行為後，刑法第四十一條已於九十年一月十
    日修正公布施行，修正後第四十一條已修正為：「犯最重本刑為五年以下有期徒
    刑以下之刑之罪，而受六個月以下有期徒刑或拘役之宣告，因身體、教育、職業
    、家庭之關係或其他正當事由，執行顯有困難者，得以一元以上三元以下折算一
    日，易科罰金。但確因不執行所宣告之刑，難收矯正之效，或難以維持法秩序者
    ，不在此限。」、「併合處罰之數罪，均有前項情形，其應執行之刑逾六月者，
    亦同。」較之原第四十一條規定：「犯最重本刑為三年以下有期徒刑以下之刑之
    罪，而受六月以下有期徒刑或拘役之宣告，因身體、教育、職業或家庭之關係，
    執行顯有困難者，得以一元以上三元以下折算一日，易科罰金。」比較新舊法之
    適用，應以修正後之規定顯較有利於被告，自應適用新法，並均依新法諭知易科
    罰金之折算標準。原判決未及比較新舊法，尚有未洽。被告上訴意旨否認犯罪雖
    未足採，但原判決既有前揭可議之處，仍屬無可維持，應由本院將原判決撤銷改
    判。爰審酌被告之品行，犯罪之動機、目的係為取財，所詐取之金額近六十萬元
    ，對自訴人之損害甚大及犯罪後仍未賠償自訴人之損害等一切情狀，量處如主文
    第二項所示之刑，並諭知易科罰金之折算標準。
五、自訴人經合法傳喚，無正當理由不到庭，本院認有必要，通知檢察官擔當訴訟。
據上論斷，應依刑事訴訟法第三百六十九條第一項前段、第三百六十四條、第三百四
十三條、第二百九十九條第一項前段、第三百三十一條第一項、刑法第三百三十九條
第一項、（修正後）第四十一條第一項，罰金罰鍰提高標準條例第一條前段、第二條
，判決如主文。
本案經檢察官張啟彬到庭執行職務。
中      華      民      國    九十      年      十      月     十一     日
                                臺灣高等法院刑事第廿四庭
                                  審判長法  官  陳  貽  男
                                          法  官  陳  憲  裕
                                          法  官  王  炳  梁
右正本證明與原本無異。
不得上訴。
                                          書記官  潘  大  鵬
中      華      民      國     九十     年      十    月      十二      日
附錄本案論罪科刑法條全文：
刑法第三百三十九條第一項
意圖為自己或第三人不法之所有，以詐術使人將本人或第三人之物交付者
，處五年以下有期徒刑、拘役或科或併科一千元以下罰金。


司法院資訊處製作；財團法人民間司法改革基金會備份。
